【裁判字號】    89,上,97
【裁判日期】    890731
【裁判案由】    塗銷所有權移轉登記
【裁判全文】
臺灣高等法院臺中分院民事判決  八十九年度上字第九十七號
    上  訴  人  甲○○
                乙○○
    共      同
    訴訟代理人  吳中和  律師
    被上  訴人  丙○○  住台中.
    訴訟代理人  徐曉萍  律師
    複代  理人  洪維洲  住台中.
右當事人間請求塗銷所有權移轉登記事件，上訴人對於中華民國八十八年十一月二十
二日臺灣臺中地方法院所為第一審判決（八十八年度訴字第一六九號），提起上訴，
本院判決如左：
    主      文
上訴駁回。
第二審訴訟費用由上訴人負擔。
    事      實
甲、上訴人方面：
一、聲明：求為判決：
  (一)原判決廢棄。
  (二)駁回被上訴人在第一審之訴。
  (三)第一、二審訴訟費用由被上訴人負擔
二、陳述及證據：除與第一審判決記載者相同予以引用外，補稱：
  (一)按所謂通謀虛偽買賣，係指出賣人與買受人間無成立買賣契約之意思，且未支付
    價金，僅形式上以買賣為原因辦理所有權移轉登記而已。本件上訴人二人除於八
    十五年八月三日有訂立房地產買賣契約及八十五年八月十三日、十四日分別給付
    五十萬之價金外，另上訴人乙○○尚承受甲○○向華信商銀貸款之債務一千二百
    萬元，此有被上訴人提出系爭房地謄本附卷可稽（見被上訴人八十八年七月九日
    起訴狀附件三）。故本件買賣係有對價關係，而非僅形式上移轉所有權而已。
  (二)上訴人乙○○分別於八月十三日、十四日給付五十萬元予甲○○，確係本件系爭
    房地買賣之價金，原判決卻將曲解為上訴人乙○○為幫助甲○○資金週轉而為之
    借款，其理由有背於常理。蓋該五十萬元係於買賣契約簽訂後，依約給付（買賣
    契約於八十五年八月三日訂立，價金於八月十三日、十四日給付），上訴人乙○
    ○既向甲○○購買系爭房地，而須給付五十萬元價金，豈有可能將所給付之五十
    萬元作為借款，而不作為價金之理。再者，乙○○與甲○○雖係夫妻，但因該五
    十萬之價金，係甲○○準備讓其所簽發之八十五年八月十三日、十四日到期支票
    兌現之用，為避免麻煩及提領現金危險，故由乙○○直接電匯至甲○○甲存帳戶
    內，讓支票兌現。另因上訴人二人係夫妻，為留下雙方買賣價金交付之證據，以
    免讓人誤為係通謀虛偽買賣，故以匯款方式為之，乃屬常情，原判決未審酌上情
    ，率爾認定上訴人二人係夫妻，皆同居共財於系爭房地，其以匯款方式支付買賣
    價金之方式，與常情難謂相合云云，亦有不當。
  (三)退步言之，縱乙○○所給付之五十萬元是否為買賣價金，如原判決所認並非無疑
    。然乙○○於本件買賣確實有承受甲○○之抵押貸款一千二百萬元之債務，且此
    債務之承擔，係免責之債務承擔，即乙○○因本件系爭房地所有權之移轉而負擔
    一千二百萬元之債務，甲○○亦因而免除一千二百萬之債務，本件所有權移轉至
    少有一千二百萬元之有對價關係，絕非無償虛偽買賣。
  (四)本件上訴人乙○○除已給付五十萬之價金予甲○○及承受一千二百萬元之抵押債
    務外，另又代繳增值稅、契稅等約八十餘萬元，再加上因承受一千二百萬元之抵
    押債務，從華信商銀台中分行0000000－0號乙○○帳戶每月支付利息八
    萬餘元，上訴人乙○○從承受貸款債務迄今，已支付近三百萬元之利息，上訴人
    乙○○取得本件系爭房地所有權合計已付出一千六百餘萬元之代價，與原判決所
    認系爭房地之價格已相差無幾。
  (五)上訴人二人有移轉系爭房地所有權之真意，且亦係有對價關係之買賣，原判決僅
    以上訴人二人係夫妻，未審酌上訴人確有給付五十萬元價金及承擔一千二百萬元
    抵押債務之事實，即遽以認定上訴人二人間就系爭房地之買賣及移轉所有權之行
    為，係出於通謀虛偽意思表示，實嫌速斷。
乙、被上訴人方面：
一、聲明：求為判決：
  (一)上訴駁回，如不能為駁回上訴之裁判時，請依被上訴人於第一審之後位之訴判決
    上訴人等於民國（下同）八十五年九月十九日就坐落台中市○○段1068地號土地
    及其上 159號建物所為之買賣行為應予撤銷，上訴人等於八十五年九月十九日就
    坐落台中市○○段 1068地號土地及其上159號建物，於台中市中山地政事務所登
    記次序002，以買賣為原因所為之所有權移轉登記應予塗銷。
  (二)訴訟費用由上訴人負擔。
二、陳述及證據：除與第一審判決記載者相同予以引用外，補稱：
  (一)上訴人甲○○始終未提出其與他人間之債權證明，果真上訴人甲○○確實欠其妻
    即共同上訴人乙○○的家人錢約一千多萬元（亦有稱借款二、三千萬元），則該
    債權債務僅存於上訴人甲○○與上訴人乙○○的「家人間」，上訴人乙○○的家
    人間並未將渠等對上訴人甲○○間之債權讓與上訴人乙○○，簡言之，上訴人二
    人間並無債權債務關係，則上訴人甲○○不得將係爭房地過戶乙○○抵債。況，
    上訴人甲○○自認「貸款由乙○○承受，待日後賺錢再『還給』乙○○」，足見
    上訴人甲○○係向乙○○「調借係爭房屋貸款」，才有日後「償還」之問題，是
    上訴人甲○○與乙○○間，係成立借貸關係，非買賣契約。
  (二)本件上訴人二人間是否有真實之買賣？應以買賣當時，即所有權移轉當時，二人
    間是否有買賣真意？及所有權移轉有無對價關係？絕非以嗣後，即所有權移轉完
    成後，上訴人陸續支付之貸款利息為憑。進而言之，縱上訴人移轉時係無償取得
    ，惟抵押貸款一千二百萬元，所支付銀行之利息，只要數餘年，亦超過數百萬元
    ，從而，不論上訴人承受迄今，究竟支付銀行多少利息，亦不足憑此抗辯上訴人
    二人間係有償之買賣。
    理      由
一、本件被上訴人主張：坐落台中市○○段一○六八地號土地及其上一五九號建物原
    為伊之債務人即上訴人甲○○所有，詎上訴人甲○○因積欠伊四百十七萬元，為
    圖避免房地被強制執行，竟勾串其妻即上訴人乙○○為通謀虛偽意思表示，於八
    十五年九月十九日將系爭土地及建物以買賣為名，虛偽移轉登記於上訴人乙○○
    名下，依民法第八十七條第一項前段規定，系爭土地及建物虛偽買賣應屬無效。
    因上訴人甲○○怠於行使其塗銷所有權移轉登記之權利，且伊亦得依侵權行為請
    求上訴人乙○○塗銷所有權移轉登記，爰依代位行使物上請求權、侵權行為之法
    律關係，先位聲明請求塗銷系爭土地及建物之所有權移轉登記。又縱上訴人乙○
    ○與甲○○間就系爭土地及建物有買賣行為，亦屬上訴人甲○○之詐害伊債權之
    行為，上訴人乙○○所為既係惡意，明知上訴人甲○○所為之詐害行為有害及伊
    之權利，該詐害行為即得撤銷，該買賣行為自屬自始無效，應回復未為行為前之
    原狀，爰依代位及詐害債權之法律關係，備位聲明請求撤銷上開買賣行為及塗銷
    系爭土地及建物之所有權移轉登記之判決。
二、上訴人則以：系爭房地因前已向華信銀行貸款一千二百萬元，每月本利攤還約需
    十餘萬元，上訴人甲○○因生意經營不順利，無法負擔沈重之利息，若不及時處
    分，恐有被銀行拍賣之虞，且先前有向其岳母借款二、三千萬元，故與上訴人乙
    ○○商量，將系爭房地以總價一千二百五十萬元出賣與上訴人乙○○，並約定一
    千二百萬元貸款由上訴人乙○○承受，另土地增值稅、契稅、代書費等辦理所有
    權移轉所需費用約八十餘萬元亦由上訴人乙○○負擔，上訴人乙○○並依約將五
    十萬之價款於八十五年八月十三日、十四日分別匯給上訴人甲○○，系爭房地之
    買賣移轉登記係真正等語，資為抗辯。
三、查被上訴人主張：上訴人甲○○積欠伊四百十七萬元，系爭房地原登記為被上訴
    人之債務人即上訴人甲○○所有，於八十五年九月十九日，以買賣為由，移轉登
    記為上訴人乙○○所有之事實，業據其提出土地登記謄本二件、建物登記謄本二
    件、本票影本四張、原審八十六年度票字第一六三九號民事裁定一件為證，並台
    中市中山地政事務所八十八年一月二十七日八八中山地所四字第○○九三九號函
    附該所八十五年九月十七日普字第三五七一○○○號登記案卷資料附於原審卷可
    稽，為上訴人所不爭執，已足認為真實。
四、茲被上訴人主張：上訴人甲○○為圖避免系爭房地被強制執行，勾串其妻即上訴
    人乙○○為通謀虛偽意思表示，將系爭房地以買賣為名，虛偽移轉登記為上訴人
    乙○○所有，依民法第八十七條第一項前段規定，系爭房地買賣應屬無效，而上
    訴人甲○○怠於行使其塗銷所有權移轉登記之權利，為此，依代位行使物上請求
    權、侵權行為之法律關係，先位請求塗銷系爭土地及建物之所有權移轉登記等情
    。雖上訴人辯稱：系爭房地因已向華信銀行貸款一千二百萬元，每月本利攤還約
    需十餘萬元，上訴人甲○○因生意不順利，已無法負擔沈重之利息，若不及時處
    分，恐有被銀行拍賣之虞，且先前有向其岳母借款二、三千萬元，故與上訴人乙
    ○○商量，將系爭房地以總價一千二百五十萬元出賣與上訴人乙○○，並約定向
    銀行所為一千二百萬元貸款債務由上訴人乙○○承受，另土地增值稅、契稅、代
    書費等辦理所有權移轉所需費用約八十餘萬元亦由上訴人乙○○負擔，上訴人乙
    ○○並依約將五十萬之價款於八十五年八月十三日、十四日分別匯給上訴人甲○
    ○，系爭房地之買賣移轉登記係真正云云。經查：
  (一)原法院調閱臺灣台中地方法院檢察署八十六年度偵字第二一一○二號偵查卷宗、
    臺灣台中地方法院檢察署八十七年度偵續字第一○二號偵查卷宗，上訴人甲○○
    於偵查中供稱：「（為何在八十五年八月間將房子過戶給乙○○？）因我先前欠
    乙○○的家人約二、三千萬元，因尚欠一千萬元左右，所以過戶給乙○○抵債」
    ；上訴人乙○○供稱：「（為何甲○○將房子過戶給你？）我向別人借錢給我先
    生做生意，我先生借錢未還，故將房子過戶給我抵債」等情（見上開偵查卷八十
    六年十月二十九日偵訊筆錄）；嗣上訴人乙○○又具狀補陳：「系爭房地因已向
    華信銀行貸款一千二百萬元，每月本利攤還約需十餘萬元，上訴人甲○○因生意
    經營較不順利，已無法負擔沈重之利息，若不及時處分，恐有被銀行拍賣之虞，
    且先前有向伊岳母借款二、三千萬元，故與上訴人乙○○商量，將系爭房地以總
    價一千二百五十萬元出賣與上訴人乙○○，並約定一千二百萬元貸款由上訴人乙
    ○○承受，另土地增值稅、契稅、代書費等辦理所有權移轉所需費用約八十餘萬
    元亦由上訴人乙○○負擔，上訴人乙○○並依約將五十萬之價款於八十五年八月
    十三日、十四日分別匯給上訴人甲○○」（見上開偵查卷八十六年十一月五日辯
    護意旨狀）；上訴人甲○○於原法院審理時辯稱：「我們是正常買賣，前有向我
    岳母借錢，積欠二、三千萬元，房屋仍在貸款中，當時因經濟困難，無法償還貸
    款，故將貸款轉由乙○○承受，待日後賺錢再還給乙○○」（見八十八年四月七
    日原審言詞辯論筆錄），其前後陳述不一，已有矛盾，且既然上訴人甲○○以其
    向岳家借款尚欠一千多萬元（亦有稱借款二、三千萬元者），其以系爭房屋及土
    地作價一千二百五十萬元出售予上訴人乙○○抵償前揭債務，上開價金扣除其自
    承已向華信銀行貸款一千二百萬元，則上訴人乙○○受償利益不過為五十萬元，
    然既謂抵償一千多萬元之借款債務，二相抵銷結果，上訴人甲○○清償債務尚不
    足九百五十萬餘元，又本件應由出賣人即上訴人甲○○負擔之土地增值稅，又由
    買受人上訴人乙○○負擔，則上訴人甲○○所欠債務豈非更鉅，其既清償舊債務
    猶嫌不足，然竟由上訴人乙○○再匯五十萬元之買賣價金予上訴人甲○○，殊悖
    情理。
  (二)上訴人又辯稱：購買系爭房地之價金，係由上訴人乙○○於八月十三日至合作金
    庫匯款二十萬元入上訴人甲○○設於中國農民銀行帳戶，嗣於翌日即八十五年八
    月十四日至中國農民銀行匯款二十四萬元入上訴人甲○○帳戶，另存入六萬元至
    台中市第七商業銀行上訴人甲○○之帳戶，做為甲○○所簽發之支票於八十五年
    八月十三日、十四日到期兌現之用，為避免麻煩及提領現金危險，及使人誤為係
    通謀虛偽買賣，故由乙○○直接電匯至甲○○甲存帳戶內等情，固據提出合作金
    庫匯款回條聯一紙、台中市第七信用合作社存款備忘錄一紙、中國農民銀行匯款
    申請書代收入傳票一紙為證。惟就該三筆匯款上訴人不能證明係為支付買賣價金
    ，且上訴人甲○○、乙○○係夫妻，同居共財於系爭房地，其以匯款方式支付買
    賣價金之方式，已違常情。而上訴人甲○○自認乙○○匯款給伊的三十萬元，是
    要給付被上訴人之款項等語（見原審八十八年六月二十三日言詞辯論筆錄），參
    以上訴人乙○○雖辯稱價金給付確係針對本件系爭房地之買賣，惟由何人取款伊
    也不清楚等語（見原審八十八年七月十九日言詞辯論筆錄），可見上訴人甲○○
    於八十五年資金周轉困難，經常向人調現軋票，系爭三筆匯款上訴人又於本院具
    狀辯係供甲○○兌現其所簽發支票之用，足認係上訴人乙○○為幫助上訴人甲○
    ○資金周轉而為之借款。
  (三)次查系爭房地上訴人甲○○於八十四年一月二十三日向華信銀行設定本金最高限
    額抵押一千四百四十萬元，依金融機關之貸款實務，向以抵押標的物估價之六、
    七成為融資貸款之金額，是依抵押金額計算，系爭房地之市價應遠超過一千四百
    四十四萬元，此經原審向華信銀行函查系爭房地於八十五年八月「設定義務人變
    更」時，是否重新評估？如重新評估，系爭房地評估之價值為何等事項時，據該
    銀行覆稱：八十五年八月間辦理義務人變更時，系爭房地價值約為一千六百十一
    萬元等情，有華信銀行台中分行中作字第一八九○號函在卷可稽；上訴人甲○○
    自認當時經濟陷於困難，理當於出賣時高價出售以多取得價金，而猶以低於抵押
    時評估金額之價額出售系爭房地，是否果有買賣系爭房地之真意，益增疑義。
  (四)至上訴人又辯稱上訴人乙○○從承受貸款債務迄今，已支付近三百萬元之利息，
    上訴人乙○○取得本件系爭房地所有權合計已付出一千六百餘萬元之代價，與原
    判決所認系爭房地之價格已相差無幾云云。惟上訴人乙○○支付抵押債務之利息
    ，當初並非上訴人乙○○取得本件系爭房地所有權之對價，是無由算入兩者間買
    賣價金數額之理，因此，上訴人此項主張，亦無可採。
  (五)又查上訴人甲○○於原法院審理中自認係因系爭房地向華信銀行貸款一千二百萬
    元，每月本利攤還約需十餘萬元，因當時生意經營較不順利，已無法負擔沈重之
    利息，若不及時處分，恐有被銀行拍賣之虞，故與上訴人乙○○商量，將系爭土
    地及建物以總價一千二百五十萬元出賣與上訴人乙○○，並約定一千二百萬元貸
    款由上訴人乙○○承受，另土地增值稅、契稅、代書費等辦理所有權移轉所需費
    用約八十餘萬元亦由上訴人乙○○負擔云云，顯見上訴人甲○○、乙○○係因知
    悉上訴人甲○○對外負債甚多，系爭房地有恐有遭強制執行之虞，故由上訴人甲
    ○○將其所有系爭房地移轉於上訴人乙○○名下，事極灼然。
  (六)由上所述，被上訴人主張上訴人甲○○、乙○○間就系爭房地之買賣及移轉所有
    權之行為，要係出於通謀虛偽意思表示一節，足堪認定。
五、按表意人與相對人通謀而虛偽意思表示者，其意思表示無效，民法第八十七條第
    一項前段定有明文。又債務人怠於行使權利時，債權人因保全債權，得以自己之
    名義，行使其權利，亦為同法第二百四十二條所明定。本件上訴人甲○○、乙○
    ○間就系爭房地之買賣及移轉所有權之債權、物權契約，既係基於無效之通謀虛
    偽意思表示，此等契約自屬自始無效。換言之，上訴人甲○○、乙○○就系爭房
    地所為移轉所有權之行為無效，該系爭房地之真正所有權人仍為上訴人甲○○。
    而被上訴人為上訴人甲○○之債權人，上訴人甲○○已自認已無其他財產可供清
    償債務（見原審八十八年十二月八日言詞辯論筆錄），而系爭不動產登記於上訴
    人乙○○之名義，自屬妨害原所有權人甲○○所有權之行使，上訴人甲○○怠於
    行使權利，請求上訴人乙○○塗銷所有權移轉登記，甲○○之債權人被上訴人為
    保全債權，自得代位上訴人甲○○行使權利。從而，被上訴人主張本件係通謀虛
    偽意思表示無效，並本於代位行使民法七百七十六條物上請求權之法律關係，以
    先位請求上訴人乙○○塗銷於八十五年九月十九日就系爭房地，於台中市中山地
    政事務所登記次序○○二，以買賣為原因所為之所有權移轉登記，洵屬有據，應
    予准許。又被上訴人先位之訴中代位行使物上請求權部分既為有理由，另本於代
    位行使侵權行為法律關係，為請求權之競合，爰不另審酌，且先位之訴既經准許
    ，自無庸再就備位之訴併予裁判。原審判命上訴人乙○○就於民國八十五年九月
    十九日就坐落台中市○○段一○六八地號土地及其上一五九地號建物，於台中市
    中山地政事務所登記次序○○二，以買賣為原因所為之所有權移轉登記應予塗銷
    ，核無違誤。上訴意旨指摘原判決不當，求予廢棄，為無理由。
六、據上論結，依民事訴訟法第四百四十九條第一項、第七十八條、第八十五條第一
    項前段，判決如主文。
中      華      民      國    八十九    年      七      月    三十一    日
~B1民事第三庭審判長法  官  陳照德
~B2                法  官  蔡王金全
~B3                法  官  陳成泉
右為正本係照原本作成。
如對本判決上訴，須收受於判決送達後二十日內向本院提出上訴書狀，其未表明上訴
理由者，應於提出上訴後二十日內向本院提出上訴理由書（須按他造人數附具繕本）
，並繳納送達用雙掛號郵票拾份（每份參拾肆元）。
上訴時應提出委任律師或具有律師資格之人之委任狀；委任有律師資格者，另應附具
律師及格證書及釋明委任人與受任人有民事訴訟法第四百六十六條之一第一項但書或
第二項（詳附註）所定關係之釋明文書影本。
~B                書記官  林育德
中      華      民      國    八十九    年      八      月      二      日
附註：民事訴訟法第四百六十六條之一（第一項、第二項）：對於第二審判決上訴，
上訴人應委任律師為訴訟代理人。但上訴人或其法定代理人具有律師資格者，不在此
限。
上訴人之配偶、三親等內之血親、二親等內之姻親，或上訴人為法人、中央或地方機
關時，其所屬專任人員具有律師資格並經法院認為適當者，亦得為第三審訴訟代理人
。
                                                                        Ｈ


司法院資訊處製作；財團法人民間司法改革基金會備份。
